最高法院刑事判決　　　　　　　　　　　　　　　九十一年度台上字第三七一一號
　　上　訴　人　甲○○
右上訴人因偽造有價證券案件，不服台灣高等法院高雄分院中華民國八十九年四月十
一日第二審判決（八十八年度上訴字第一五九四號，起訴案號：台灣高雄地方法院檢
察署八十七年度偵字第一四○八八號），提起上訴，本院判決如左：
    主  文
原判決撤銷，發回台灣高等法院高雄分院。
    理  由
本件原判決認定上訴人甲○○因參加施彭梅嬌邀集之多組民間互助會，且每組均加入
多人次，為避免遭人閒語及影響信用之考量，竟意圖為自己不法之所有，未經其母魏
文對、胞姊之女兒謝素英（應為謝秀英之誤）及夫林天賜之同意，各基於詐欺、偽造
標單、行使偽造標單、偽造有價證券之概括犯意，連續(1)以魏文對名義參加施彭梅嬌
於民國八十二年四月一日起會（會首只收取佣金，並不收取頭期會款，以下同），每
會新台幣五千元（下同）之互助會一人次，會員共五十人次，採外標制，即活會會員
仍繳納五千元，死會會員需外加標金繳納會款，上訴人於八十二年四月一日第一次開
標時，在高雄縣大寮鄉○○路三十八號施彭梅嬌住處，未經魏文對之授權而在未載「
標單」字樣之紙上填載魏文對姓名及標息一千二百元，以表明魏文對參與競標及所出
標息，並行使之，以標取會款，足以生損害於魏文對及其他參與競標之會員。又因標
得互助會會款需簽發本票擔保會款之繳納，上訴人竟意圖供行使之用，先委由不知情
之不詳姓名成年人偽刻魏文對印章一個，再於上開得標日期，指使其不知情之女兒黃
林瑞甘在高雄縣大寮鄉○○路二號住處填載魏文對署押、金額、發票日期、地址等後
，自己在本票上蓋用偽造之印章而偽造本票四十九張（本票金額、日期同原判決附表
所示發票人魏文對之本票）交付給施彭梅嬌，使施彭梅嬌陷於錯誤而交付會款二十四
萬五千元（五千元乘以四十九人次），嗣上訴人繳納死會會款三十五會後，尚餘十四
會未繳納，偽造標單並予以丟棄滅失，偽造之魏文對本票除附表所示之編號一至十四
號本票十四張外，亦均收回撕毀滅失。(2)以謝素英名義參加施彭梅嬌於八十二年八月
十八日起會，每會一萬元之互助會一人次，會員共五十五人次，採內標制，即活會會
員係以每會會款扣除得標者所標之利息後繳納會款，上訴人於八十二年八月十八日第
一次開標時，在高雄縣大寮鄉○○路三十八號施彭梅嬌住處，未經謝素英（即謝秀英
）之授權而在未載「標單」字樣之紙上填載謝素英姓名及標息二千三百元，以表明謝
素英參與競標及所出標息，並行使之，以標取會款，足以生損害於謝素英及其他參與
競標之會員。又因標得互助會會款需簽發本票擔保會款之繳納，上訴人竟意圖供行使
之用，先委由不知情之不詳姓名成年人偽刻謝素英印章一個，再於上開得標日期，指
使其不知情之女兒黃林瑞甘在高雄縣大寮鄉○○路二號住處填載謝素英署押、金額、
發票日期、地址等後，自己在本票上蓋用偽造之印章而偽造本票五十四張（本票金額
、日期同原判決附表所示發票人謝素英之本票）交給施彭梅嬌，使施彭梅嬌陷於錯誤
而交付會款四十一萬五千八百元︹（10000元｜2300元)〤54︺，嗣上訴人繳納死會會
款二十九會後，尚餘二十五會未繳納，偽造標單並予以丟棄滅失，偽造之謝素英本票
除附表所示之編號十五至三十九號本票二十五張外，亦均收回撕毀滅失。(3)以林天賜
名義參加施彭梅嬌八十三年十二月二十日起會，每會一萬元之互助會一人次，會員共
五十一人次，採內標制，上訴人於八十四年二月二十日第三會開標時，在高雄縣大寮
鄉○○路三十八號施彭梅嬌住處，未經林天賜之授權而在未載「標單」字樣之紙上填
載林天賜姓名及標息三千二百元，以表明林天賜參與競標及所出標息，並行使之，而
標取會款，足以生損害於林天賜及其他參與競標之會員。又因標得互助會會款需簽發
本票擔保會款之繳納，上訴人竟意圖供行使之用，委由不知情之施彭梅嬌，於上開得
標日期，在高雄縣大寮鄉○○路三十八號住處填載林天賜署押、金額、發票日期、地
址等後，自己在本票上蓋用其保管之林天賜印章而偽造本票四十八張（本票金額、日
期同原判決附表所示發票人林天賜之本票）交給施彭梅嬌，使施彭梅嬌陷於錯誤而交
付會款三十四萬六千四百元︹（10000元｜3200元)〤48＋10000元〤2︺，嗣上訴人繳
納死會會款二會後，尚餘四十八會未繳納，偽造標單並予以丟棄滅失，偽造之林天賜
本票除附表所示之編號四十至六十號本票二十一張外，亦均撕毀滅失等情。因而撤銷
第一審判決，改判仍論處上訴人連續意圖供行使之用而偽造有價證券罪刑，固非毫無
見地。
惟查：（一）依刑事訴訟法應用辯護人之案件或已經指定辯護人之案件，辯護人未經
到庭辯護而逕行審判者，其判決當然違背法令，同法第三百七十九條第七款定有明文
。本件上訴人所犯刑法第二百零一條第一項之偽造有價證券罪部分，其最輕本刑為有
期徒刑三年，依刑事訴訟法第三十一條第一項規定，屬於強制辯護之案件，原審審判
筆錄，雖記載選任辯護人史乃文律師為上訴人辯護起稱：辯護意旨引用辯護意旨狀等
字樣，但核閱卷宗，該律師未曾提出任何辯護書狀或上訴理由狀，與未經辯護無異，
依前開規定，原判決自非適法。（二）有罪之判決書，須於事實欄，就犯罪構成要件
及與適用法律有關之事實，明確認定，詳細記載，並於理由敘明所憑之證據及認定之
理由，始足為適用法律之依據。原判決事實欄認定上訴人偽造之本票，除其附表所列
載者外，其餘均由上訴人收回撕毀滅失，並以之為不予沒收之根據，然其憑以認定之
證據暨理由為何，並未於理由欄有所說明，自嫌理由欠備。（三）法院不得就未經起
訴之犯罪審判，此為刑事訴訟法第二百六十八條所規定。查檢察官曾起訴指控上訴人
與其夫林天賜、女黃林桂甘共同意圖為自己不法之所有之概括犯意，自八十二年起，
參加施彭梅嬌於八十二年四月一日、八月十八日、十二月十五日及八十三年三月二十
五日、六月十五日、十二月二十日所召集之五千元或一萬元互助會，明知已無清償能
力，竟分別於八十二年十二月三日及八十三年一月一日、三月三十日、四月三日、六
月二十五日、八月二十五日、十一月一日、十一月十五日、八十四年二月二十日詐標
會款後，自八十四年五月一日起，不續行繳納死會會款，屢經施彭梅嬌催討，均置之
不理，前後共詐取二百多萬元等情，認上訴人與林天賜、黃林桂甘共犯詐欺罪嫌，經
原審法院審理結果，認為上訴人之犯罪不能證明，因而維持第一審諭知上訴人無罪之
判決，駁回檢察官在第二審之上訴確定，有原審法院八十七年度上易字第七三一號判
決書在卷可稽（見台灣高雄地方法院檢察署八十七年度偵字第一四○八八號卷二至六
頁），該案所指上訴人與林天賜等人共同以林天賜名義參加並詐標施彭梅嬌於八十三
年十二月二十日所召集一萬元互助會會款之犯罪，與原判決認定上訴人以林天賜名義
參加並於八十四年二月二十日標取施彭梅嬌於八十三年十二月二十日所召集一萬元互
助會會款而犯詐欺罪部分，似係同一事實；如果無訛，該事實既經原審法院以八十七
年度上易字第七三一號判決書為實體上之判決無罪確定案，即與本件起訴效力所及之
偽造有價證券、行使偽造私文書等犯罪無從發生連續或牽連或想像競合等關係，又非
起訴書所載之犯罪事實，自不得併予審判。乃原審未予詳酌慎斷並為必要之說明，遽
以該部分犯罪與起訴書所載偽造有價證券犯罪有牽連犯之裁判上一罪關係，而併予審
判並論以詐欺罪，尚嫌速斷，同有可議。上訴人上訴意旨指摘原判決違背法令，非無
理由，應認原判決有撤銷發回更審之原因。又原判決關於詐欺部分，雖屬於不得上訴
於第三審之案件，但原判決認該詐欺罪與所犯偽造有價證券罪具有牽連犯關係，應從
一重之偽造有價證券罪處斷，則上訴人既對該重罪即偽造有價證券罪提起上訴，基於
上訴不可分原則，該詐欺罪亦應視為上訴，併為實體上審判；另行使偽造私文書部分
，原判決既認為與前開偽造有價證券部分有牽連犯之裁判上一罪關係，依審判不可分
原則，應併予發回，均附予敘明。
據上論結，應依刑事訴訟法第三百九十七條、第四百零一條，判決如主文。
中      華      民      國    九十一    年      七      月      四      日
                              最高法院刑事第八庭
                                  審判長法官  莊  登  照
                                        法官  洪  明  輝
                                        法官  黃  一  鑫
                                        法官  魏  新  和
                                        法官  林  秀  夫
      右正本證明與原本無異
                                              書  記  官
中      華      民      國    九十一    年      七      月      十      日
